【裁判字號】    95,訴,1747
【裁判日期】    951113
【裁判案由】    重利
【裁判全文】
臺灣彰化地方法院刑事判決              95年度訴字第1747號
公  訴  人  臺灣彰化地方法院檢察署檢察官
被      告  甲○○
選任辯護人  韓銘峰律師
上列被告因重利案件，經檢察官提起公訴（95年度偵字第7325號
），於本院準備程序中，被告就被訴事實為有罪之陳述，經告知
簡式審判程序之旨，並聽取當事人之意見後，認宜以獨任進行簡
式審判程序，而裁定進行簡式審判程序審理，判決如下：
    主  文
甲○○以乘他人急迫貸以金錢，而取得與原本顯不相當之重利為
常業，處有期徒刑參月，如易科罰金，以銀元參佰元即新台幣玖
佰元折算壹日。扣案之空白汽機車買賣合約書壹疊、空白典當借
據收據壹疊、廣告單壹疊均沒收。
    事  實
一、甲○○係址設彰化縣員林鎮○○路87號「第一當舖」負責人
    ，竟基於乘人急迫而貸放款項，以取得與原本顯不相當重利
    之常業犯意，自民國94年8 月1 日起，假藉經營「第一當舖
    」之名，供急迫之不特定人前往借款，適有如附表1 所示之
    人，或因經營事業周轉或因生活亟需而需錢孔急之際，分別
    於如附表1 所示之時間，前往上址「第一當舖」借款，甲○○明知僅由附表1 所示之人於借款時提供汽車行車執照、身
    分證明文件、汽機車買賣合約書等作為借款之擔保，典當之
    車輛並未實際交付，不符合質當之行為，而不適用當舖業法
    之規定，竟仍以每借款新台幣（下同）1 萬元之金額，每月
    即收取利息400 元及倉棧費500 元（合計為每借款1 萬元每
    月收取900 元之利息，相當於週年利率108 ％）之方式，變
    相向借款之人收取利息，借款人於借款時除預扣第1 期利息
    外，並應簽立同額之本票，作為抵押或支付本息之方法，甲○○藉此收取與原本顯不相當之重利，所得充作生活之資，
    賴以維生。嗣於95年8 月9 日上午11時30分許，為警持本院
    核發之搜索票執行搜索勤務時，在上址當舖查獲，並扣得借
    款人乙○○、丁○○、丙○○之借款資料各1 份、第一當舖
    刊登借貸廣告照片2 張、空白汽機車買賣合約書1 疊、空白
    典當借據收據1 疊、第一當舖廣告單1 疊等物。
二、案經彰化縣警察局移送臺灣彰化地方法院檢察署檢察官偵查
    起訴。
    理  由
一、本件被告所犯係死刑、無期徒刑、最輕本刑為3 年以上有期
    徒刑以外之罪，其於準備程序就前揭被訴事實為有罪之陳述
    ，經受命法官告知簡式審判程序之旨，並聽取其與公訴人之
    意見後，本院認無不得或不宜改依簡式審判程序進行之處，
    爰依刑事訴訟法第273 條之1 第1 項、第284 條之1 ，裁定
    本案由受命法官獨任進行簡式審判程序，合先敘明。
二、上揭事實，業據被告甲○○於警詢、偵訊、本院準備程序及
    審理時坦承不諱，核與證人即被害人乙○○、丁○○、丙○○於警訊中之證述（見彰化縣警察局第0000000000號卷第4
    至5 頁、6 至7 頁、8 至9 頁）、證人乙○○、丁○○偵查
    中之證述（見偵查卷第14至15頁）之情節均屬相符，並有查
    獲照片6 張附卷、借款人乙○○、丁○○、丙○○之借款資
    料各1 份、第一當舖刊登借貸廣告照片2 張、空白汽機車買
    賣合約書1 疊、空白典當借據收據1 疊、第一當舖廣告單1
    疊等物扣案可資佐證，足認被告之自白與事實相符，堪可採
    為論罪科刑之依據。再按當舖或其他以受質為營業者之質權
    即營業質權，依民法物權編施行法第14條規定，無民法質權
    規定之適用。關於此等營業之質權，有當舖業管理規則（當
    舖業法業於90年6 月6 日制定公布，當舖業管理規則於同年
    8月27日廢止）可資適用。依其規範，一方面無禁止流質契
    約之規定，一方面純採物之責任。前者乃當期屆滿後，當戶
    不取贖者，質物所有權即歸屬於當舖；後者為質物價值超過
    受當債權額，當舖不負返還餘額之義務，若質物價值不足受
    當債權額，當舖亦不得請求當戶補足，此為營業質權與民法
    上動產質權之最大差異。營業質權固非民法上動產質權，惟
    當舖既占有當戶為擔保債務之履行而移交之物品，於債務未
    受清償前得留置該物品，屆期當戶不取贖，當舖即取得該物
    品之所有權資以抵償，是營業質權自屬具擔保物權性質之特
    殊質權，以質物之占有為其權利存在之要件（最高法院86年
    度臺上字第1527號判決意旨參照）。是當舖業雖屬營業質權
    ，仍以占有質物為其權利存在要件，苟非占有質物即無從成
    立營業質權，亦非屬當舖之營業範疇，自無從主張係依當鋪
    業法第11條第2 項標準收取利息及依當鋪業法第20條收取倉
    棧費，而解免常業重利罪之刑責，且當舖業係專以經營質當
    為業之公司或商號，而質當則係指持當人以動產為擔保，並
    交付於當舖，向當舖借款、支付利息之行為。若持當人未將
    動產交付於當舖業，即非質當行為，自無當舖業法之適用，
    更無倉棧費可言，此亦有內政部92年1 月15日內授警字第09
    20078073號函可查。是以被告僅以汽車行車執照、身分證為
    質，自不發生加收棧租及保險、手續及保管費用等所謂「倉
    棧費」之問題，況被告又預扣利息，此部分行為已違反當舖
    業法相關規定，則被告行為既非當舖業者之質當行為，自不
    得收取倉棧費，竟仍加以收取，顯係變相收取重利。綜上，
    本件事證明確，被告上開常業重利犯行堪以認定。
三、查被告行為後，刑法及刑法施行法業於94年2 月2 日經總統
    以華總一義字第09400014901 號令修正公布，並於95年7 月
    1 日施行（下稱新刑法，修正前刑法下稱舊刑法），參酌最
    高法院95年5 月23日刑事庭第8 次會議有關新舊法適用原則
    之決議，新刑法第2 條第1 項之規定，係規範行為後法律變
    更所生新舊法律比較適用之準據法，於新刑法施行後，應適
    用新刑法第2 條第1 項之規定，為「從舊從輕」之比較。又
    基於罪刑法定原則及法律不溯及既往原則，行為之處罰，以
    行為時之法律有明文規定者為限，必行為時與行為後之法律
    均有處罰之規定，始有新刑法第2 條第1 項之適用。另於比
    較時應就罪刑有關之共犯、未遂犯、想像競合犯、牽連犯、
    連續犯、結合犯，以及累犯加重、自首減輕暨其他法定加減
    原因（如身分加減）與加減比例等一切情形，本於統一性及
    整體性原則，綜其全部罪刑之結果而為比較。且從刑附屬於
    主刑，除法律有特別規定者外，依主刑所適用之法律。本案
    涉及法律變更之部分，經依如附表2 所示比較新舊刑法之理
    由及結果，以舊刑法有利於被告，依新刑法第2 條第1 項前
    段規定，自應適用最有利於被告之舊刑法，先予敘明。
四、次按修正前刑法上所謂常業犯，指反覆以同種類行為為目的
    之社會活動之職業性犯罪而言，至於犯罪所得之多寡，是否
    恃此犯罪為唯一之謀生職業，則非所問，縱令兼有其他職業
    ，仍無礙於該常業犯罪之成立（最高法院85年度台上字第
    510 號判例可資參照）。又一般重利罪，固須乘他人急迫對
    特定人貸與原本取得顯不相當之利息始能成立，但明知社會
    上有因急迫舉債濟急或有輕率無經驗而舉債情形者，預先訂
    定苛刻之條件，一俟有人向之借款，即得博取重利，並以之
    為常業，雖非對特定之人乘其急迫而為之，仍應成立刑法第
    345 條之常業重利罪（最高法院82年度台上字第5609號判決
    可資參照）。而新刑法刪除常業犯理由，乃因常業犯其本身
    含有連續犯性質，為變相連續犯，刑法總則既已廢除連續犯
    ，則配合連續犯刪除，自應將刑法分則有關常業犯之規定全
    數刪除（中華民國刑法部分條文修正草案總說明第二編參照
    ）。是以本件被告所犯刑法第345 條常業重利罪，既因刑法
    廢除常業犯規定而刪除，自應依上開最高法院決議意旨，就
    被告犯行，比較其適用舊刑法第345 條常業犯規定，與適用
    刑法第344 條普通重利罪規定，以何者為有利於被告，而為
    本件法律之適用（其餘詳見附表2） 。本件被告等人借款取
    息之利率高達週年利率108 ％，此等異於尋常之高額利率，
    不僅與民法第203 條所定之週年利率5 ％之法定利率，及同
    法第205 條所定之最高利率週年利率20％之限制，相去甚遠
    ，衡諸目前社會經濟情況，被告確係取得與原本顯不相當之
    重利，至為明顯；而證人即被害人乙○○、丁○○、丙○○
    等人（即詳如附表1 所示之被害人）或因事業經營亟需資金
    周轉或因收入欠佳亟需生活費等情事，均有舉債之急迫情形
    ，此業經渠等於警詢中及本院審理時證述明確，被告利用社
    會上有上開因急迫舉債濟急之情形，使陷於急迫之不特定人
    向其借貸，揆諸首揭說明，被告確有乘人急迫之際，貸放高
    利貸予不特定人，藉以收取與原本顯不相當之重利，並恃以
    為生，以之為常業之情事無疑，是核被告所為，係犯修正前
    刑法第345 條之常業重利罪。爰審酌被告不思以正常當鋪業
    經營方式賺取所需，反利用他人亟需用錢之際而巧立名目收
    取高額利息，藉此牟利，惟念及被告已於犯後坦承犯行，尚
    未以暴力手段催討債務，且被害人人數非多，及其生活狀況
    、收取利息之利率等一切情狀，量處如主文所示之刑，並依
    修正前刑法第41條第1 項之規定，諭知易科罰金之折算標準
    ，以資懲儆。
五、扣案之空白汽機車買賣合約書1 疊、空白典當借據收據1 疊
    、第一當舖廣告單1 疊，均為被告所有，且均係供其常業重
    利犯行所用之物，業據被告供承在卷，從而上開扣案物品自
    均應依修正前刑法第38條第1 項第2 款之規定宣告沒收。另
    扣案之乙○○、丁○○、丙○○借款資料各1 份，僅係被告
    與乙○○等人典當關係之證明，又第一當鋪刊登借貸廣告照
    片2 張僅係被告刊登廣告之憑證，是本院認此部分扣案之乙○○、丁○○、丙○○借款資料各1 份及借貸廣告刊登照片
    2 張，尚無沒收之必要。扣案「第一當鋪」營利事業登記證
    影本1 紙，與本件被告涉犯常業重利犯行，無直接關聯，爰
    不予宣告沒收，附此敘明。
據上論斷，應依刑事訴訟法第273 條之1 第1 項、第299 條第1
項前段，刑法第2 條第1 項前段，修正前刑法第345 條、第41條
第1 項前段、第38條第1 項第2 款，罰金罰鍰提高標準條例第1
條前段、修正前第2 條，判決如主文。
本案經檢察官莊佳瑋到庭執行職務。
中    華    民    國    95    年    11    月    13    日
                  刑事第二庭    法      官  胡宜如
以上正本證明與原本無異。
如不服本判決，應於送達後10日內向本院提出上訴狀（須附繕本
）。
告訴人或被害人對於判決如有不服具備理由請求檢察官上訴者，
其上訴期間之計算係以檢察官收受判決正本之日期為準。
中    華    民    國    95    年    11    月    13    日
                                書記官  蕭秀吉
附錄本案論罪科刑法條：
中華民國刑法第344條
乘他人急迫、輕率或無經驗貸以金錢或其他物品，而取得與原本
顯不相當之重利者，處1年以下有期徒刑、拘役或科或併科1千元
以下罰金。
修正前中華民國刑法第345條
以犯前條之罪為常業者，處5 年以下有期徒刑，得併科3 千元以
下罰金。
【附表1】：
┌─┬───┬────┬─────┬─────┐
│編│被害人│借款時間│ 借款金額 │ 借款利息 │
│號│      │        │（新臺幣）│（新臺幣）│
├─┼───┼────┼─────┼─────┤
│ 1│乙○○│94年8月1│ 20萬元   │每月1期， │
│  │      │日      │          │每借款1萬 │
│  │      │95年1月9│ 20萬元   │元每期收取│
│  │      │日      │          │900元利息 │
│  │      │        │          │，相當年利│
│  │      │        │          │率108%    │
├─┼───┼────┼─────┼─────┤
│ 2│丁○○│95年3月 │ 7萬元    │同上      │
│  │      │20日    │          │          │
│  │      │95年3月 │ 13萬元   │          │
│  │      │24日    │          │          │
├─┼───┼────┼─────┼─────┤
│ 3│丙○○│94年11月│ 12萬元   │同上      │
│  │      │10日    │          │          │
│  │      │95年5月 │ 13萬元   │          │
│  │      │18日    │          │          │
└─┴───┴────┴─────┴─────┘
【附表2】：
┌───┬───────┬────────┬──────┐
│法條  │舊刑法於本案適│新刑法於本案適用│依從舊從輕原│
│      │用之法律效果  │之法律效果      │則比較結果  │
├───┼───────┼────────┼──────┤
│舊刑法│舊刑法第345條 │基本上常業犯之基│依新刑法第2 │
│第345 │常業重利犯罪，│本類型，都是以其│條第1項前段 │
│條與舊│性質上屬多數行│本罪為成立要件（│之規定，本件│
│刑法第│為之集合犯，法│例如舊刑法第345 │應適用舊刑法│
│344條 │律上擬制為一罪│條規定：以犯前條│第345條。   │
│、刑法│，為實質上一罪│之罪為常業者‧‧│            │
│第50條│，以該罪主刑之│‧），故刪除後，│            │
│、舊刑│最高度刑（即有│僅能回歸本罪之數│            │
│法第51│期徒刑5年）與 │罪處理，因此，新│            │
│條第5 │因常業重利罪刪│刑法將常業重利罪│            │
│款    │除後，依刑法第│刑規定刪除後，因│            │
│      │344條併合處罰 │已無常業重利罪刑│            │
│      │後之最高刑（本│之規定，如適用新│            │
│      │案係6 次重利犯│法，原犯罪行為即│            │
│      │行，為有期徒6 │應回歸本罪之刑法│            │
│      │年）相比較，以│第344條，依刑法 │            │
│      │適用舊刑法第34│第50條規定，併合│            │
│      │5 條之規定對告│處罰之。如依上開│            │
│      │有利。        │說明，以主刑之最│            │
│      │              │高度比較新舊法，│            │
│      │              │則須以常業重利行│            │
│      │              │為所觸犯之刑法第│            │
│      │              │345條之最高度刑 │            │
│      │              │（即有期徒刑5年 │            │
│      │              │）與依刑法第344 │            │
│      │              │條併合處罰後之最│            │
│      │              │高度刑（本案係6 │            │
│      │              │次重利犯行）相比│            │
│      │              │較，應以適用舊刑│            │
│      │              │法第345 條之規定│            │
│      │              │對被告有利。    │            │
└───┴───────┴────────┴──────┘
┌──────┬─────────────┬─────────────┬───────┬────┐
│  相關變更  │行為時法（下稱舊法）之法條│裁判時法（下稱新法）之法條│比  較  理  由│備    註│
│            │及內容                    │及內容                    │              │        │
├──────┼─────────────┼─────────────┼───────┼────┤
│罰金刑貨幣單│【罰金罰鍰提高標準條例第1 │【刑法施行法第1 之1 條第1 │              │        │
│位之變更    │條前段、第5 條】          │項、第2 項】              │              │        │
│            │                          │                          │              │        │
│            │依法律應處罰金、罰鍰者，就│中華民國94年1 月7 日法修正│刑法之貨幣單位│經按現行│
│            │其原定數額得提高為2 倍至10│施行後，刑法分則編所定罰金│由「元（指銀元│法規所定│
│            │倍（刑法乃係定明10倍）。第│之貨幣單位為新臺幣。94年1 │）」變更為「新│貨幣單位│
│            │1 條所定得提高倍數之規定，│月7 日刑法修正時，刑法分則│臺幣」，且刑法│折算新臺│
│            │於本條例修正後制定之法律，│編未修正之條文定有罰金者，│分則之罰金數額│幣條例第│
│            │不適用之；本條例修正前公布│自94年1 月7 日刑法修正施行│，亦視該分則先│2 條之規│
│            │之法律，於本條例修正後修正│後，就其所定數額提高為30倍│前曾修正與否，│定折算後│
│            │其罰金罰鍰數額或法律經全部│。但72年6 月26日至94年1 月│而分別提高3 或│等值，是│
│            │修正而其罰金罰鍰數額未予變│7 日新增或修正之條文，就其│30倍。        │以新法並│
│            │更者，亦同。              │所定數額提高為3 倍。      │              │未較有利│
│            │                          │                          │              │。      │
├──────┼─────────────┼─────────────┼───────┼────┤
│罰金刑下限變│【修正前刑法第33條第5 款】│【刑法第33條第5 款】      │              │        │
│更          │                          │                          │              │        │
│            │罰金：（銀元）1 元以上。  │罰金：新臺幣1,000 元以上，│罰金刑之下限，│舊法有利│
│            │                          │以百元計算。              │由銀元10元（亦│        │
│            │                          │                          │經提高）即新臺│        │
│            │                          │                          │幣30元，提高為│        │
│            │                          │                          │新臺幣1,000 元│        │
│            │                          │                          │。            │        │
├──────┼─────────────┼─────────────┼───────┼────┤
│易科罰金折算│【修正前刑法第41條第1 項前│【刑法第41條第1 項前段】  │              │        │
│標準變更    │段、修正前罰金罰鍰提高標準│                          │              │        │
│            │條例第2 條】              │                          │              │        │
│            │                          │                          │              │        │
│            │犯最重本刑為5 年以下有期徒│犯最重本刑為5 年以下有期徒│易科罰金折算標│舊法有利│
│            │刑以下之刑之罪，而受6 個月│刑以下之刑之罪，而受6 個月│準由銀元300 元│        │
│            │以下有期徒刑或拘役之宣告…│以下有期徒刑或拘役之宣告者│即新臺幣900 元│        │
│            │得以（銀元）1 元以上（銀元│，得以新臺幣1,000 元、2,00│，提高為以新臺│        │
│            │）3 元以下折算1 日，易科罰│0 元或3,000 元折算1 日，易│幣1,000 元、2,│        │
│            │金。依刑法第41條易科罰金…│科罰金。                  │000 元或3,000 │        │
│            │就其原定數額提高為100 倍折│                          │元折算1日。   │        │
│            │算1 日；法律所定罰金數額未│                          │              │        │
│            │依本條例提高倍數，或其處罰│                          │              │        │
│            │法條無罰金刑之規定者，亦同│                          │              │        │
│            │。                        │                          │              │        │
│            │                          │                          │              │        │
│            │                          │                          │              │        │
│            │                          │                          │              │        │
╞═══╤══╪═════════════╧═════════════╧═══════╪════╡
│      │舊法│法定刑度：5 年以下有期徒刑，得併科3000元以下罰金。經處以有期徒刑，其易│舊法最低│
│      │    │科罰金之標準為銀元300 元即新臺幣900 元折算1 日。                      │度刑及易│
│整體比│    │                                                                      │科罰金之│
│較結果├──┼───────────────────────────────────┤標準均較│
│      │新法│法定刑度：5 年以下有期徒刑，得併科3000元以下罰金。經處以有期徒刑，其易│低，較為│
│      │    │科罰金之標準，縱按最低額，亦須以新臺幣1,000 元折算1 日。              │有利被告│
│      │    │                                                                      │。      │
╘═══╧══╧═══════════════════════════════════╧════╛


司法院資訊處製作；財團法人民間司法改革基金會備份。
